【裁判字號】    89,抗,882
【裁判日期】    890930
【裁判案由】    偽造文書
【裁判全文】
臺灣高等法院臺中分院刑事裁定                      八十九年度抗字第八八二號
    抗  告  人
    即自訴  人  甲○○
    被      告  乙○○
右列抗告人因偽造文書案件，不服臺灣台中地方法院中華民國八十九年九月三十日裁
定（八十九年度自字第三九四號）提起抗告，本院裁定如左：
      主  文
抗告駁回。
      理  由
一、本件抗告意旨略以：查被告乙○○身為執業律師，為李慶義及吳文忠等二人之訴
    訟代理人，明知自訴人甲○○並無任何證據足以證明利用各種場合誹謗李慶義、
    吳文忠及被告之事實，竟於八十九年四月二十七日民事準備書狀第二項不實記載
    ：「復查，本件被告（指抗告人）經刑事判決誹謗罪確定迄今，全無悔意，仍繼
    續利用各種場合，一再散布不實誹謗原告等三人（指被告及李慶義、吳文忠）名
    譽，惡性重大，不僅目無法紀，傷害原告等三人名譽至深，且亦嚴重破壞司法公
信力」等語，使自訴人之名譽等受到嚴重損害，證據確鑿，原審裁定對抗告人部
    分並未在理由內交待隻字片語交代，顯屬裁定不載理由之違背法令，爰提起抗告
    ，將原裁定予以撤銷改判。
二、按刑法第二百十五條業務上登載不實罪，以從事業務之人所登載不實之事項，出
    於明知為前提要件，所謂明知，係指直接故意而言，若為間接故意或過失，均難
    論以該條之罪，有最高法院四十六台上字第三七七號判例可資參照。本件自訴人
    認被告涉犯刑法第二百十五條之罪，係以被告於八十九年四月二十七日提出上揭
    不實記載之民事準備書狀於法院為其論據。經查：
(1)、被告與案外人李慶義、吳文忠三人告訴自訴人丙○○涉犯誹謗與誣告二罪之犯罪
    事實（偵查案號台灣台中地方法院檢察署八十三年度偵字第一八九七五號、一九
    四０四、一九三二０號，台中地方法院八十四年度訴字第一三六七號、台灣高等
    法院台中分院八十五年上訴字第一三八二號），究係裁判上一罪關係，抑或數罪
    關係，因個案具體事實及調查證據之結果，由審理法官依本於其確信，而為認定
    ，縱當事人對之有所不服，亦得依循審級制度救濟之。本件被告於上揭民事事件
    中，如上所述，被告乙○○身兼李慶義、吳文忠二人之訴訟代理人，同時亦兼具
    原告之身分，故其依其法律之見解，認為自訴人丙○○就其涉犯之誣告、誹謗二
    罪，係數罪關係，非裁判上一罪，並提出準備書狀於法院，以表示其法律上之見
    解，以供該案民事法院審理之參酌，該準備書狀依其性質復屬本件被告於該民事
    訴訟程序上主張之一種，仍須由法院依其調查證據認定本件被告於該民事案件之
    請求是否有理由，尚不足生具體損害於自訴人，故不能因被告之前開主張或陳述
    ，即遽謂其有偽造文書或明知為不實之事項而登載不實之不法犯意。
(2)、再依被告提出之答辯書狀所述，自訴人丙○○係司法革命特刊之司法革新生命尊
    嚴維護協會之主任委員，該司法特刊於八十九年三月十八日之特刊中，復散佈：
    「李慶義檢察官湮滅卷證，監院約談書記官記過申誡兩次」、「吳文忠檢察官撕
    毀卷宗封條抽刪警方移送者為罪犯脫罪曝光」「乙○○檢察官湮滅卷證圖利不法
    參選國代經費應詳查來源」「乙○○幫助金光黨誣諂良民天理難容」等足以影響
    被告及案外人吳文忠、李慶義檢察官名譽之文字，此有被告提出之司法革命特刊
    正本乙份附於原審卷第一百五十一頁足憑。依此以言，被告在上述民事事件審理
    中，於八十九年三月十八日之司法革命特刊，仍見自訴人誹謗伊及案外人吳文忠
    、李慶義之文字，其為自己之訴訟權益，具狀陳稱：「是縱丙○○就其涉犯之誣
    告誹謗二罪，認係裁判上一罪關係，亦無解於被告（即丙○○、甲○○、紀榮蘴
    ）等三人誹謗罪之已確定部分，從而渠等侵權行為之損害賠償責任，應絕無卸責
    之餘地，復查本件被告三人經刑事判決誹謗罪確定迄今，全無悔意，仍繼續利用
    各種場合，一再散佈不實誹謗原告等三人名譽，惡性重大，不僅目無法紀，傷害
    原告三人名譽至深，且亦嚴重破壞司法公信力」等詞，其中就誣告及誹謗二罪之
    關係，誹謗部分是否業已確定，乃提供其本人之法律意見，對於法院並無拘束力
    ，且自訴人於前開司法革命特刊所登載指摘之事實，客觀上亦足以影響一般人對
    於被告等人之人格評價，是被告基於其主觀之確信，認自訴人等人涉有刑法誹謗
    罪，亦非全屬虛妄，從而被告為自己訴訟權益，對於以文字散佈在外之誹謗言論
    ，具狀陳明於受訴法院，乃其訴訟上攻擊、防禦方法之行使，自不以因此即謂被
    告乙○○有何業務登載不實之故意，礙難遽予偽造文書罪責相繩。
三、原審因之以本件被告犯罪尚屬不能證明，且無再行傳喚被告到庭應訊之必要，此
    外，亦查無其他事證足認被告有何偽造文書犯行，而裁定駁回本件自訴，其認事
    用法並無不合，抗告意旨徒執空言指摘，核為無理由，應予駁回。
三、據上論結，應依刑事訴訟法第四百十二條，裁定如主文。
中      華      民      國    八十九     年     十一    月    二十九    日
                                  臺灣高等法院臺中分院刑事第七庭
                                        審判長法  官  林  榮  龍
                                              法  官  江  錫  麟
                                              法  官  謝  說  容
右正本證明與原本無異。
不得再抗告。
                                              書記官  阮  正  枝
中      華      民      國    八十九     年     十二    月      二      日
                                                                        Ｃ


司法院資訊處製作；財團法人民間司法改革基金會備份。
